臺灣高等法院臺南分院刑事判決
上　訴　人　臺灣台南地方法院檢察署檢察官
被　　　告　乙○○
上列上訴人因被告詐欺案件，不服臺灣臺南地方法院94年度易字
第134號中華民國94年8月4日第一審判決（起訴案號：臺灣臺南
地方法院檢察署93年度偵緝字第842號），提起上訴，本院判決
如下：
    主  文
上訴駁回。
    理  由
一、公訴意旨略以：被告乙○○意圖為自己不法之所有，於民國
    八十九年一月間，至臺南區中小企業銀行（以下簡稱台南中
    小企銀），陸續向任職於台南中小企銀之告訴人辛○○、甲
    ○○、丙○○、丁○○、戊○○、張文穗、己○○、庚○○
    、壬○○、癸○○、子○○及寅○○等十二人，訛稱其向吳
    學聖購買東森寬頻電信股份有限公司（以下簡稱東森寬頻公
    司）未上市股票共一十六萬股（起訴書誤載為十七萬股），
    待該公司股票上市後，其股價必會高漲，購買該股票之獲利
    可觀，願以每股新台幣（下同）十元或十五元之價格轉讓，
    致告訴人辛○○等人不疑有詐，陷於錯誤，依其指示於同年
    一月二十日、二月十五日，共計匯款二百二十萬元至乙○○
    之臺北商業銀行汀州分行，帳號：00000000000
    00號之帳戶內，八十九年五月三十一日匯款十萬元至乙○
    ○之友人歐文淵之合作金庫銀行東台南分行，帳號：000
    0000000000號之帳戶內，用以購買東森寬頻公司
    未上市股票（辛○○五千股、甲○○二萬股、丙○○二萬股
    、丁○○五千股、戊○○二萬股、張文穗一萬股、己○○一
    萬股、庚○○二萬五千股、壬○○一萬股、癸○○五千股、
    子○○二萬股及寅○○一萬股），被告乙○○於八十九年五
    月間與辛○○等人簽立股票轉讓合約書，詎被告乙○○於八
    十九年三月三十一日原始取得東豐國際投資股份有限公司（
    以下簡稱東豐公司）之十七萬股之股票，並於九十年五月五
    日依該公司財產分配規定，分配到東森寬頻公司之股票十七
    萬股，卻於同年六月十四日及十八日將之賣出，迄今未交付
    股票予辛○○等人，乙○○不知去向，辛○○等人始知受騙
    ，因認被告涉有刑法第三百三十九條第一項之詐欺取財罪嫌
    等語。
二、按犯罪事實應依證據認定之，無證據不得認定犯罪事實；又
    不能證明被告犯罪者，即應諭知無罪之判決，刑事訴訟法第
    一百五十四條第二項、第三百零一條第一項分別定有明文。
    認定不利於被告之事實，須依積極證據，苟積極證據不足為
    不利於被告事實之認定時，即應為有利於被告之認定，更不
    必有何有利之證據。此之所謂證據，須確屬能為被告有罪之
    證明，而無瑕疵可指者，始足當之；再者，犯罪事實之認定
    ，應憑證據，所謂證據，須適於為被告犯罪事實之證明者，
    始得採為斷罪資料，如未能發現相當證據，或證據不足以證
    明，自不能以推測或擬制之方法以為裁判基礎；又所謂認定
    犯罪事實所憑之證據，雖不以直接證據為限，間接證據亦包
    括在內，然而無論直接或間接證據，其為訴訟上之證明，須
    於通常一般人均不致有所懷疑，而得確信其為真實之程度，
    始得據之為有罪之認定，倘其證明尚未達到此一程度，而有
    合理懷疑存在時，即應為無罪之判決（最高法院五十六年度
    台上字第八０七號判決、二十九年上字第三一○五號、三十
    年上字第八一六號、四十年台上字第八六號、五十三年台上
    字第二七五○號、七十六年台上字第四九八六號判例參照）
    。又刑法第三百十九條第一項詐欺取財罪之成立，須行為人
    主觀上有為自己或第三人不法所有之意圖，客觀上係以詐術
    使人將本人或第三人之物交付為要件。所謂以詐術使人交付
    ，必須被詐欺人因其詐術而陷於錯誤，若其使用方法，不能
    認為詐術，亦不致使人陷於錯誤，即不構成該罪（最高法院
    四十六年台上字第二六○號判例參照）；再刑法第三百三十
    九條之詐欺罪，係以行為人於客觀上施用詐術使人陷於錯誤
    ，並於行為之初，即已意圖為不法之所有或意圖得財產上之
    不法利益，為其構成要件；故如依積極證據足可證明行為人
    確係意圖不法所有時，固得論以刑法第三百三十九條之罪，
    倘若行為人施詐時之意圖尚有存疑，依調查之結果復不足以
    認定其自始具有上述主觀犯罪構成要件，即不能概對被告繩
    以刑事責任。倘民事債務人未依債之本旨履行，在一般社會
    生活經驗上可能之原因非一，自難僅以債之關係成立後，未
    依約給付，即認債務人自始即具有不法所有意圖。
三、本件公訴人認被告涉有詐欺取財罪嫌，無非係以告訴人辛○
    ○等人之指訴被告業已取得東森寬頻公司之股票，卻未依約
    轉讓予告訴人辛○○等人，且被告始終未能提出其所謂擅自
    變賣股票之「丑○○」之真實姓名年籍資料，其此部分辯述
    顯屬幽靈抗辯，不足採信云云為據。訊據被告於本院審理中
    坦承有於上揭時、地，與告訴人辛○○等十二人約定分別以
    每股十五元及十元不等之對價，出售東森寬頻公司股票一百
    六十張（即十六萬股），且其亦已取得告訴人辛○○等人交
    付之二百二十萬元（實為二百二十五萬元嗣經被告匯還五萬
    元）等情，然嗣後未能過戶交付東森寬頻公司股票一百六十
    張等情，惟否認涉有詐欺罪嫌，辯稱：於八十九年間，東森
    寬頻公司尚未成立，故其先行取得東森寬頻公司前身東豐公
    司股票一百六十張（含伊自己所有部分共十七萬股即一百七
    十張），原欲交付予告訴人辛○○等人，然經告訴人辛○○
    等人拒絕，並要求其取得東森寬頻公司名義之股票後，再行
    轉讓。惟其於東豐公司股票得轉換為東森寬頻公司股票時，
    委請他人辦理轉換股票事宜，竟遭人擅自將換得之東森寬頻
    公司股票出售予他人，伊因而未能依約交付東森寬頻公司股
    票予告訴人辛○○等人，並無詐欺意圖及施用詐術等語。
四、經查：
（一）被告於八十九年一月間，與任職於台南中小企銀六甲分行
      之告訴人辛○○等人簽定認股權利轉讓同意書，雙方約定
      以每股十五元及十元不等之對價，共計二百二十萬元，由
      被告出售東森寬頻公司股票十六萬股（即一百六十張）。
      告訴人辛○○等人並於同年一月二十日、二月十五日，共
      計匯款二百二十萬元（按實際為二百二十五萬元，嗣經被
      告退還五萬元）至被告指定之臺北商業銀行汀州分行，帳
      號：0000000000000號之帳戶內，另於八十
      九年五月三十一日匯款十萬元至被告指定之合作金庫銀行
      東台南分行，帳號：0000000000000號之帳
      戶內等情，業據被告於原審及本院審理時坦承不諱（見原
      審卷第四十頁、本院九十四年十月十四日筆錄第三頁），
      核與告訴人辛○○等人於原審及本院審理時所為指訴相符
      （見原審卷第四三頁、本院九十四年十月十四日筆錄第四
      頁），並有認股權利轉讓同意書十三張、臺南區中小企業
      銀行跨行匯款申請書四張在卷可稽（見九十二年度發查字
      第二四九號卷第四頁至第二十頁），此部分事實應堪認定
      。又被告於八十九年三月三十一日原始取得東豐公司之十
      七萬股之股票，並於九十年五月五日依該公司財產分配規
      定，分配到東森寬頻公司之股票十七萬股（含被告自己所
      有部分一萬股）等情，業據亞太固網寬頻股份有限公司（
      即原東森寬頻公司）九十三年十月二十七日以亞太固網總
      財９３字第０００２５號函覆屬實（見九十三年度偵緝字
      第八四二號卷第四五頁），此部分事實亦堪認定。
（二）訊據被告於原審偵審中迭次辯稱：取得東豐公司股票後，
      即向告訴人辛○○等人表示欲轉讓東豐公司股票，然遭告
      訴人辛○○等人以非東森寬頻公司股票為由，拒絕接受，
      並要求被告將之轉換為東森寬頻公司股票後，再行轉讓等
      語（偵緝卷第六九頁、第七十頁、原審卷第五五頁），核
      與證人辛○○於原審審理時指訴證稱：其等匯款予被告後
      ，被告曾向其等提及欲轉讓東豐公司股票，然因其等未曾
      聽聞東豐公司，故其等堅持需取得東森寬頻公司之股票等
      語相符（見原審卷第五七頁），是被告此部分供述亦可採
      信。另按東豐公司於九十年五月五日清算解散，並將該公
      司股份以一比一之比例轉換為東森寬頻公司股份一節，已
      如前述。由此可知，倘取得東豐公司股票，幾可確定取得
      東森寬頻公司股票。而被告於告訴人辛○○等人匯款後，
      確實已取得東豐公司股票，且亦已向告訴人辛○○等人表
      示欲轉讓東豐公司股票，然因告訴人辛○○等人認非東森
      寬頻公司股票乃拒絕而作罷，是可推認被告於訂約、收受
      匯款之際，確有依約履行之意。縱事後因故未能履行約定
      ，無法交付東森寬頻公司股票予告訴人辛○○等人，此亦
      屬民事債務不履行之範疇，尚難僅以被告事後未能依約履
      行，即反推認被告於訂約、收受匯款之際，即已存不欲交
      付東森寬頻公司股票之不法所有意圖或有何施用詐術行為
      。
（三）按東豐公司、東森寬頻公司於八十九年至九十年間，均屬
      未經由證券交易所公開募集資本之公司，即所謂未上市股
      票。此種股票雖可自由買賣，然因未經證券交易所媒介、
      撮合，需仰賴個人或民間公司仲介居中處理，而仲介人士
      良莠不齊，故其交易過程中所存在之風險本較證券交易所
      主持之集中市場為多。此觀嗣後購得上開被告原可取得之
      東森寬頻公司股票之證人余秋月、林秀珠、劉凱雯、陳世
      昌、蔡政修等人於偵查中證述不認識被告，購買東森寬頻
      股票之經過時，分別證稱係由網路、投資顧問公司、自稱
      「丁小姐」等之人所購買等情（見九十三年度偵緝字第八
      四二號卷第五四頁、第五五頁、第七九頁、第八０頁），
      亦可得知。被告雖於原審偵審中迭次辯稱：其委請「丑○
      ○」者為其處理東豐公司股票轉換為東森寬頻公司股票事
      宜，然「丑○○」未依其指示處理，甚而擅自過戶出售等
      情（見偵緝卷第二二頁、原審卷第五五頁）；核與證人丑
      ○○於本院審理時到庭證稱：伊無為被告賣出東森寬頻公
      司之股票，伊有幫他（指被告）介紹認購股票，當時以為
      是東森的股票，但是內部作業是先認購東豐股票，再由東
      豐轉換成東森。伊介紹他拿到東豐股票為止，事後如何轉
      換成東森，如何賣掉股票伊都沒有參與，大約有一百七、
      八十張，詳細張數已忘了，錢由被告交給東豐員工，沒有
      代為處理東豐股票轉換為東森股票等情有所出入。（見本
      院九十四年十二月二十一日審判筆錄第三頁至第五頁）。
      被告於本院對此並無爭執，足見本案告訴人所認購之股票
      並非交由丑○○轉換為東森寬頻公司股票，被告於原審偵
      審所述股票交由丑○○辦理取走脫售，並非正確。被告嗣
      又改口陳稱伊有問丑○○如何將東豐股票轉換成東森股票
      ，他叫伊直接寄給東森之伍先生（按被告係指吳學聖，曾
      同意將東森寬頻電信之原始股票以每張一千股共一百七十
      張，轉讓予被告，有認股權利轉讓同意書附卷可稽，見發
      查卷第四頁）伊即將上開股票寄給吳學聖等語（同上本院
      卷九十四年十二月二十一日審判筆錄第三頁至第五頁）。
      惟此一轉折並不影響被告收到告訴人交付之認購股款後確
      有以告訴人之名認購東森股票，嗣取得東森前身之東豐公
      司股票後，確曾欲交付予告訴人之事實，僅因告訴人拒絕
      ，被告始以其名義委託他人換股，並以自己名義取得東森
      寬頻公司如數之股票登記於其名下，嗣後股票於九十年六
      月十四日及十八日遭賣出，有上開亞太固網寬頻股份有限
      公司及東森寬頻公司之函文（見發查卷第二九頁）可據，
      核係另一事實，尚非可認被告於交易之初即心存詐騙。被
      告縱嗣未辦理過戶交予告訴人辛○○等人，尚非得以遽認
      被告即有自始之詐欺意圖暨施用詐術之情形，此應係債務
      不履行之糾葛問題。
（四）又被告與告訴人辛○○等人固有約定代購東森寬頻公司股
      票，惟被告當時亦出具本票提供擔保，原俟股票轉換成東
      森股票後取回其本票，此亦有告訴人辛○○等人於偵查中
      之指訴情節可據（見偵查發查卷第四七頁、第四八頁，嗣
      經辛○○等申請法院裁定支付命令等情）。顯見被告確有
      擔保履約之真意，否則無須斗膽出具本票以示負責，被告
      既未施用詐術，其事後確有取得東森寬頻公司前身東豐公
      司之股票，並表示欲轉讓東豐公司股票與告訴人等情無訛
      ，被告應無被訴之詐欺犯行，告訴人等雖迄未取回上開東
      森寬頻股票（此係被告債務未履行之民事糾葛），尚非可
      謂被告即確有詐欺犯行，是縱令所訴情由依其所結合之旁
      證在情理上尚非絕非無可能，惟若在一般生活經驗上仍可
      另為其他有利被告之合理推斷，根據「罪證有疑、利於被
      告」之證據法則，即不得遽以片面之觀點認為告訴人之陳
      述或事證已適於為有罪判斷之依據。此外，復查無其他積
      極證據足認被告於締約取得告訴人購買股票之款項時即具
      有不法所有意圖，自難以刑法第三百三十九條第一項之詐
      欺取財罪相繩。
五、綜據上述，本件被告所為辯解，尚屬可採。原審以被告之被
    訴犯行尚屬不能證明，而諭知無罪。本院經核原判決認事用
    法，尚無不合。檢察官上訴意旨，仍執陳詞認被告收取告訴
    人委託購買東森寬頻公司股票之二百二十萬元價款，又未如
    期交付該股票予告訴人，事後亦未與告訴人洽談如何交付股
    票或償還價款事宜，足認其主觀上確有意圖為自己不法之所
    有，又被告所辯委請丑○○代為處理，並遭擅自出售他人，
    始未交付股票，未提出丑○○年籍以供查證，應由被告負舉
    證之責云云，指摘原判決違誤不當，為無理由，應予駁回。
據上論結，應依刑事訴訟法第三百六十八條，判決如主文。
本案經檢察官曾銘芳到庭執行職務。
中　　華　　民　　國　　94　　年　　12　　月　　30　　日
　　　　　　　　　刑事第二庭    審判長法　官  葉居正
                            1         法  官  李文福
                                      法  官  莊俊華
以上正本證明與原本無異。
不得上訴。
　　　　　　　　　　　　　　　　　　　書記官  廖明娟
中　　華　　民　　國　　95　　年　　1 　　月　　2 　　日
